---
title: "R Notebook"
output: html_notebook
---

---
title: "Rozdział 3 – Analiza poziomu militaryzacji państw"
author: "Julita Kwiatkowska"
output:
  html_notebook:
    toc: true
    toc_float: true
    theme: flatly
---

```{r setup, include=FALSE}
knitr::opts_chunk$set(echo = TRUE, warning = FALSE, message = FALSE)
```

## 0. Biblioteki i dane

```{r}
library(readxl)
library(dplyr)
library(ggplot2)
library(ggrepel)
library(factoextra)
library(topsis)
library(knitr)
library(kableExtra)
library(corrplot)

data <- read_excel("~/Desktop/praca licen/daneshiny.xlsx")

raw_matrix <- data %>%
  select(Country,
         `Military expenditure`,
         `Military personal`,
         `Heavy weapons`) %>%
  na.omit()
```

## 3.1 Statystyki opisowe zmiennych diagnostycznych

```{r}
stats_tabela <- raw_matrix %>%
  summarise(across(where(is.numeric), list(
    Srednia = mean,
    SD      = sd,
    Min     = min,
    Max     = max,
    CV      = ~round((sd(.) / mean(.)) * 100, 2)
  ))) %>%
  tidyr::pivot_longer(everything(),
                      names_to  = c("Zmienna", "Statystyka"),
                      names_sep = "_") %>%
  tidyr::pivot_wider(names_from = Statystyka, values_from = value)

kable(stats_tabela,
      caption = "Tabela 1. Statystyki opisowe zmiennych diagnostycznych",
      digits  = 3,
      booktabs = TRUE) %>%
  kable_styling(bootstrap_options = c("striped", "hover"), full_width = FALSE)
```

```{r}
macierz_kor <- cor(raw_matrix[, -1], use = "complete.obs")

corrplot(macierz_kor,
         method      = "color",
         type        = "upper",
         addCoef.col = "black",
         tl.col      = "black",
         tl.srt      = 45,
         col         = colorRampPalette(c("#d73027", "white", "#1a9850"))(200),
         title       = "Macierz korelacji zmiennych diagnostycznych",
         mar         = c(0, 0, 2, 0))
```

## 3.2 Porządkowanie liniowe metodą TOPSIS

### 3.2.1 Założenia i parametryzacja modelu

#### Obliczenie wag metodą współczynnika zmienności (CV)

```{r}
cv      <- apply(raw_matrix[, -1], 2, function(x) sd(x) / mean(x))
wagi_cv <- cv / sum(cv)

kable(data.frame(
        Zmienna = c("Military expenditure",
                    "Military personal",
                    "Heavy weapons"),
        CV      = round(cv, 4),
        Waga    = round(wagi_cv, 4)
      ),
      caption  = "Tabela 2. Wagi zmiennych wyznaczone metodą CV",
      booktabs = TRUE) %>%
  kable_styling(bootstrap_options = c("striped", "hover"), full_width = FALSE)
```

#### Normalizacja unitarna (0–1)

```{r}
norm_data <- raw_matrix %>%
  mutate(across(where(is.numeric),
                ~ (. - min(.)) / (max(.) - min(.))))
```

### 3.2.2 Analiza wyników rankingu TOPSIS

```{r}
results <- topsis(
  as.matrix(norm_data[, -1]),
  wagi_cv,          # wagi CV zamiast równych
  c("+", "+", "+")
)

ranking_topsis <- data.frame(
  Country    = norm_data$Country,
  Miernik_Si = round(results$score, 4),
  Ranking    = results$rank
) %>%
  arrange(Ranking)
```

#### TOP 20 najbardziej zmilitaryzowanych państw

```{r}
kable(head(ranking_topsis, 20),
      col.names = c("Państwo", "Wskaźnik C*", "Pozycja TOPSIS"),
      caption   = "Tabela 3. Top 20 państw według wskaźnika TOPSIS",
      booktabs  = TRUE) %>%
  kable_styling(bootstrap_options = c("striped", "hover"), full_width = FALSE) %>%
  row_spec(0, bold = TRUE, background = "#2c3e50", color = "white")
```

#### 10 najmniej zmilitaryzowanych państw

```{r}
kable(tail(ranking_topsis, 10),
      col.names = c("Państwo", "Wskaźnik C*", "Pozycja TOPSIS"),
      caption   = "Tabela 4. 10 najmniej zmilitaryzowanych państw",
      booktabs  = TRUE) %>%
  kable_styling(bootstrap_options = c("striped", "hover"), full_width = FALSE)
```

#### Wykres — Top 20

```{r fig.width=9, fig.height=6}
ranking_topsis %>%
  head(20) %>%
  mutate(Country = reorder(Country, Miernik_Si)) %>%
  ggplot(aes(x = Miernik_Si, y = Country)) +
  geom_col(fill = "#2c3e50", alpha = 0.85) +
  geom_text(aes(label = Miernik_Si), hjust = -0.1, size = 3.5) +
  labs(title = "Top 20 najbardziej zmilitaryzowanych państw (TOPSIS)",
       x     = "Wskaźnik C*",
       y     = NULL) +
  theme_minimal(base_size = 13) +
  xlim(0, max(ranking_topsis$Miernik_Si) * 1.12)
```

## 3.3 Analiza porównawcza rankingu TOPSIS i GMI

```{r}
comparison <- ranking_topsis %>%
  left_join(
    data %>% select(Country,
                    GMI_rank  = `GMI rank`,
                    GMI_score = `GMI score`),
    by = "Country"
  ) %>%
  mutate(Roznica = abs(Ranking - GMI_rank))
```

### Korelacja Spearmana

```{r}
cor_test <- cor.test(comparison$Ranking,
                     comparison$GMI_rank,
                     method = "spearman")

cat(sprintf("Korelacja Spearmana: rho = %.4f\n",
            cor_test$estimate))
cat(sprintf("p-value = %e\n",
            cor_test$p.value))
cat(sprintf("Korelacja jest %s na poziomie α = 0.05\n",
            ifelse(cor_test$p.value < 0.05,
                   "ISTOTNA STATYSTYCZNIE", "NIEISTOTNA")))
```

### Wykres porównawczy rankingów

```{r fig.width=9, fig.height=7}
# Etykiety tylko dla krajów z dużą różnicą rang
etykiety <- comparison %>% filter(Roznica > 30)

ggplot(comparison, aes(GMI_rank, Ranking)) +
  geom_point(aes(color = Roznica), alpha = 0.7, size = 2.5) +
  geom_abline(linetype = "dashed", color = "red") +
  geom_label_repel(data      = etykiety,
                   aes(label = Country),
                   size      = 3,
                   max.overlaps = 20) +
  scale_color_gradient(low = "steelblue", high = "firebrick",
                       name = "Różnica rang") +
  labs(title    = "Porównanie rankingów TOPSIS i GMI",
       subtitle = sprintf("Korelacja Spearmana: ρ = %.3f",
                          cor_test$estimate),
       x        = "Ranking GMI",
       y        = "Ranking TOPSIS") +
  theme_minimal(base_size = 13)
```

### Kraje z największymi różnicami rang

```{r}
comparison %>%
  arrange(desc(Roznica)) %>%
  select(Country, Ranking, GMI_rank, Roznica) %>%
  head(15) %>%
  kable(col.names = c("Państwo", "Poz. TOPSIS",
                      "Poz. GMI", "Różnica rang"),
        caption   = "Tabela 5. Kraje z największą rozbieżnością rankingów",
        booktabs  = TRUE) %>%
  kable_styling(bootstrap_options = c("striped", "hover"), full_width = FALSE)
```

## 3.4 Analiza skupień metodą k-średnich

### 3.4.1 Wybór optymalnej liczby skupień

```{r fig.width=8, fig.height=5}
cluster_data <- scale(as.matrix(raw_matrix[, -1]))

fviz_nbclust(cluster_data, kmeans,
             method = "wss", k.max = 10, nstart = 25) +
  geom_vline(xintercept = 4, linetype = "dashed", color = "red") +
  labs(title = "Metoda łokcia",
       x     = "Liczba klastrów",
       y     = "WSS") +
  theme_minimal()
```

```{r fig.width=8, fig.height=5}
fviz_nbclust(cluster_data, kmeans,
             method = "silhouette", k.max = 10, nstart = 25) +
  labs(title = "Metoda sylwetki") +
  theme_minimal()
```

### 3.4.2 K-means i profilowanie klastrów

```{r}
set.seed(123)
km <- kmeans(cluster_data, centers = 4, nstart = 25)

profilowanie <- raw_matrix %>%
  mutate(Cluster = km$cluster) %>%
  group_by(Cluster) %>%
  summarise(
    N             = n(),
    Sr_wydatki    = round(mean(`Military expenditure`), 3),
    Sr_personel   = round(mean(`Military personal`), 3),
    Sr_uzbrojenie = round(mean(`Heavy weapons`), 3),
    .groups       = "drop"
  )

kable(profilowanie,
      col.names = c("Skupienie", "n", "Śr. wydatki",
                    "Śr. personel", "Śr. uzbrojenie"),
      caption   = "Tabela 6. Profilowanie skupień k-średnich",
      booktabs  = TRUE) %>%
  kable_styling(bootstrap_options = c("striped", "hover"), full_width = FALSE)
```

### Wizualizacja skupień (PCA)

```{r fig.width=10, fig.height=7}
fviz_cluster(km,
             data         = cluster_data,
             palette      = c("#e74c3c", "#3498db", "#2ecc71", "#f39c12"),
             geom         = "point",
             ellipse.type = "convex",
             main         = "Typologia państw wg poziomu militaryzacji (k = 4)") +
  theme_minimal()
```

### Lista krajów w skupieniach

```{r}
raw_matrix %>%
  mutate(Cluster = km$cluster) %>%
  arrange(Cluster, Country) %>%
  group_by(Cluster) %>%
  summarise(Kraje   = paste(Country, collapse = ", "),
            .groups = "drop") %>%
  kable(col.names = c("Skupienie", "Kraje"),
        caption   = "Tabela 7. Lista krajów w skupieniach",
        booktabs  = TRUE) %>%
  kable_styling(bootstrap_options = c("striped", "hover"),
                full_width        = TRUE)
```

## Zapis wyników

```{r}
final <- ranking_topsis %>%
  mutate(Cluster = km$cluster[match(Country, raw_matrix$Country)]) %>%
  left_join(data %>% select(Country, GMI_rank = `GMI rank`),
            by = "Country")

write.csv(final, "wyniki_rozdzial3.csv",
          row.names = FALSE)
cat("Wyniki zapisane do wyniki_rozdzial3.csv\n")
```